---
title: "Untitled"
format: revealjs
editor: visual
---

# Fuentes de Información DataSets

## 1 Establecimientos Productivos

**PARAMETROS BUSQUEDA**

|                       |                            |
|-----------------------|----------------------------|
| **Area de Gobierno:** | Economía y finanzas        |
| **Organizacion:**     | Secretaría de Planeamiento |
| **Tags:**             | Empleo Empresas            |

**DATASET SELECCIONADO**

|                          |                                                                                                                                                                                                                                                                                                                                                                                                                                           |
|-------------------------|-----------------------------------------------|
| **Titulo:**              | Distribución geográfica de los establecimientos productivos                                                                                                                                                                                                                                                                                                                                                                               |
| **Descripción (notas):** | Datos correspondientes al Sistema Integrado Previsional Argentino y al Sistema de Alta Temprana -Simplificación Registral- de AFIP. Cuenta con información geográfica de los establecimientos productivos del país con sus respectivas desagregaciones sectoriales. Información elaborada por el CEP XXI en conjunto con la Subsecretaría de Planificación, Estudios y Estadísticas del Ministerio de Trabajo, Empleo y Seguridad Social. |

## 1.2 Archivo de Datos (descarga)

**Paso 1:** Identificar link del archivo de datos (csv).

Cargar a la memoria del entorno: en nuestro caso lo denominamos "url_1"

```{r}

url_1 <- "https://cdn.produccion.gob.ar/cdn-cep/establecimientos-productivos/distribucion_establecimientos_productivos_sexo.csv"

```

**Paso 2:** identificar el link donde esta alojado el archivo de datos (csv) y cargarlo a la memoria del entorno (en nuestro caso lo denominamos "url_1")

```{r}

library(readr)  


geo_estab_produc <- read_delim(url_1, delim = ",")

```

**Paso 3:** Exploración Inicial del archivo de datos

```{r}

#library(tidyverse)
#library(dplyr)  

#glimpse(geo_estab_produc)
 
#geo_estab_produc
```

estructura Variables/ campos

```{r}

estructura_df <- data.frame(
  variable = names(geo_estab_produc),
  tipo = sapply(geo_estab_produc, function(x) class(x)[1]),
  stringsAsFactors = FALSE
)

estructura_df
 
```

## 1.3 Metodología (definiciones, diccionarios, códigos)

**Paso 1:**

<https://cdn.produccion.gob.ar/cdn-cep/establecimientos-productivos/Metodologia_establecimiento_productivos.pdf>
